臺灣臺南地方法院刑事判決　　　　　　　95年度訴字第1033號
公　訴　人　臺灣臺南地方法院檢察署檢察官
被　　　告　戊○○
　　　　　　　　　　（另案於臺灣台南監獄臺南分監執行中）
選任辯護人　黃俊達律師
　　　　　　莊信泰律師
　　　　　　賴鴻鳴律師
上列被告因毒品危害防制條例案件，經檢察官提起公訴（九十五
年度營偵字第三五五號），本院判決如下：
    主  文
戊○○無罪。
    理  由
一、公訴意旨略以：被告戊○○因染有施用毒品惡習，為取得施
    用毒品費用來源，先後下列販賣毒品犯行：（一）被告自民
    國九十四年四、五月間起至同年七月間止，計十次在臺南縣
    七股鄉大潭村台潭四一之七號自宅內，販賣第二級毒品安非
    他命予丙○○施用，每次各賣一包，售價為新臺幣五百元、
    一千元或二千元不等；（二）同年五、六月間，在前述自宅
    外，販賣第一級毒品海洛因及第二級毒品安非他命各一次予
    甲○○施用，每次各一包，售價均為五百元；（三）同年六
    月間起至同年十月底止，或在其前述自宅內或在該自宅旁，
    計數十次販賣第一級毒品海洛因、約十次販賣第二級毒品安
    非他命予丁○○施用。嗣丙○○、甲○○、丁○○等因施用
    毒品案件為警查獲，而循線查出上情。因認被告涉犯毒品危
    害防制條例第四條第一項、第二項之販賣第一級、第二級毒
    品罪嫌。
二、按犯罪事實應以證據認定之，無證據不得推定其犯罪事實；
    又不能證明被告犯罪，應諭知無罪之判決，刑事訴訟法第一
    百五十四條第二項、第三百零一條第一項分別定有明文。次
    按檢察官就被告犯罪事實，應負舉證責任，並指出證明之方
    法，刑事訴訟法第一百六十一條第一項定有明文。是檢察官
    對於起訴之犯罪事實，應負提出證據及說服之實質舉證責任
    。倘其所提出之證據，不足為被告有罪之積極證明，或其指
    出證明之方法，無從說服法院以形成被告有罪之心證，基於
    無罪推定之原則，自應為被告無罪判決之諭知（最高法院九
    十五年度台上字第三六九號判決意旨參照）。再認定犯罪事
    實所憑之證據，雖不以直接證據為限，間接證據亦包括在內
    ，然而無論直接或間接證據，其為訴訟上之證明，均須達於
    通常一般之人均不致於有所懷疑，而得確信其為真實之程度
    ，始得據為有罪之認定，若其關於被告是否犯罪之證明未達
    此程度，而有合理性懷疑之存在，致使無從形成有罪之確定
    ，根據「罪證有疑，利於被告」之證據法則，即不得遽為不
    利被告之認定（最高法院七十六年臺上字第四九六八號判例
    意旨參照）。
三、本件公訴人認為被告涉犯上開販賣毒品罪嫌，無非係以證人
    丙○○、甲○○、丁○○三人於偵查中具結之證述為其論據
    。訊據被告堅決否認有何販賣第一級毒品海洛因及第二級毒
    品安非他命之犯行，辯稱：伊並無販賣毒品予證人丙○○、
    甲○○、丁○○，況三位證人於法院審理時，已改稱並未向
    伊購買過毒品，三位證人先後所為之證述已有不一致，此外
    ，又無其他補強證據可證等語。
四、經查：
（一）按刑事訴訟法第一百五十九條之二之規定，被告以外之人
      （含共同被告、共犯、證人、鑑定人、被害人等）於檢察
      事務官、司法警察官或司法警察調查中所為之陳述，與審
      判中不符時，其先前之陳述具有較可信之特別情況，且為
      證明犯罪事實存否所必要者，得為證據。故被告以外之人
      於審判中之陳述與其先前在檢察事務官、司法警察官或司
      法警察調查中所為陳述不符時，其先前陳述必須具備特別
      可信性及必要性兩項要件，而所稱「具有較可信之特別情
      況」係屬於證據能力之要件，法院應比較其前後陳述時之
      外在環境及情況，以判斷何者較為可信，例如陳述時有無
      其他訴訟關係人在場，陳述時之心理狀況有無受外力之干
      擾等情（最高法院九十五年度台上字第四五三四號判決意
      旨參照）。查公訴人雖於本院準備程序另追加以證人丙○○、甲○○、丁○○之警詢證述，作為被告販賣第一級毒
      品海洛因及第二級毒品安非他命之證據，然經被告以證人
      丙○○、甲○○、丁○○上開警詢所陳述內容，乃屬審判
      外之言詞陳述，而排除該證據能力，嗣經公訴人聲請傳喚
      證人丙○○、甲○○、丁○○到庭詰問，證人丙○○、甲○○、丁○○於本院審理時，均一致證稱未向被告購買第
      一級毒品海洛因及第二級毒品安非他命施用（詳如後述）
      ，則證人丙○○、甲○○、丁○○於警詢時就被告是否有
      販賣毒品之陳述，顯與審判中之陳述有所不符，雖公訴人
      以證人丙○○、甲○○、丁○○於警詢中之證述內容，將
      致其各自將來受有施用毒品之刑罰訴追，而認證人丙○○
      、甲○○、丁○○於警詢所為不利於己之陳述，應符合「
      具有較可信之特別情況」等語（見本院卷第一五七頁）。
      惟查，縱然證人丙○○、甲○○、丁○○明知其於警詢所
      為向被告購買毒品施用之證述，將致其各自受有施用毒品
      罪嫌訴追之虞，然此乃實質上擔保渠等於警詢陳述內容是
      否真實可採之證明力憑信性問題，此與「具有較可信之特
      別情況」（即相對特別可信性）係屬於證據能力之要件，
      應以該供述作成時之外在環境及情況，例如陳述人於陳述
      時之心理狀態是否健全、是否出於真意所為之陳述、有無
      違法取供等程序上之事項為判斷依據，乃屬程序上證據能
      力信用性之問題，已屬有間；且從客觀上之環境或條件等
      情況加以觀察，亦難認得以取代審判中反對詰問之可信性
      保證，從而，公訴人既未就上開外部情況，舉證證明證人
      丙○○、甲○○、丁○○於警詢之陳述「具有較可信之特
      別情況」之證據能力憑據，即無可採為本件之證據適格，
      合先敘明。
（二）按刑事訴訟法第一百五十六條第二項規定：被告或共犯之
      自白，不得作為有罪判決之唯一證據，仍應調查其他必要
      之證據，以察其是否與事實相符。其立法意旨乃在防範被
      告或共犯自白之虛擬致與真實不符，而對自白在證據上之
      價值加以限制，明定須藉補強證據以擔保其真實性，並非
      絕對可由法院自由判斷該被告或共犯自白之證明力；若不
      為調查，而專憑此項自白據為被告犯罪事實之認定，即與
      上開規定有違；又此所謂共犯，包括任意共犯及必要共犯
      （含對向犯罪之共犯）在內。矧毒品危害防制條例第十七
      條規定，犯施用、販賣或持有毒品罪，供出毒品來源，因
      而破獲者，得減輕其刑；則施用、販賣或持有毒品之人，
      如供出毒品之來源因而破獲者，既得邀減輕其刑之寬典，
      為擔保其所為不利於對向共犯之陳述之真實性，尤應有足
      以令人確信其陳述為真實之補強證據。而所謂補強證據，
      則指該自白本身之外，其他足以證明自白之犯罪事實確具
      有相當程度真實性之證據而言，雖所補強者，非以事實之
      全部為必要，但亦須因補強證據與自白之相互利用，足使
      犯罪事實獲得確信者，始足當之。（最高法院九十五年度
      台上字第三二二０號判決意旨參照）。
（三）本件公訴人係以證人丙○○、甲○○、丁○○於偵查中具
      結所為之證述為論罪之主要依據，然證人丙○○、甲○○
      、丁○○於本院審理時，均一致改稱並未向被告購買毒品
      等語在卷，證人丙○○於本院審理時證稱：「（問：有無
      向被告買過安非他命？）沒有；（問：你向何人購買安非
      他命？）向叫「阿成」的朋友購買；（問：「戊○○」這
      個名字，是警察講出來的，還是你主動供出的？）警察講
      出來讓我指認是他，因為我跟被告一起去偷電線，警察抓
      不到他，叫我指認他；（問：「因為我跟被告一起去偷電
      線，警察抓不到他，叫我指認他」，這句話是警察告訴你
      的，還是你自己猜想的？）是警察講的；（問：那麼為何
      要供出戊○○？）因為當時我在通緝中，我懷疑是戊○○
      檢舉我，我才會被抓到的；（問：到底是你懷疑戊○○檢
      舉你，還是警察告訴你是戊○○檢舉你的？）警察告訴我
      的，當時我確實只是懷疑，因為只有戊○○知道我的落腳
      處；（問：警察告訴你是戊○○檢舉你，而且警察也告訴
      你戊○○與你一起竊盜的案件尚未抓到，警察為何會讓你
      指認他販毒？）因為一開始我沒有承認是戊○○販毒，警
      察要我指認戊○○，他好請搜索票；（問：你為何在偵查
      時向檢察官供稱戊○○請你幫他脫罪？）有，我有這樣講
      ；（問：檢察官有無逼你講出這些話？）有；（問：他如
      何逼你的？）他說我如果找他的麻煩，他也會找我的麻煩
      」等語（見本院卷第一三二至一三七頁）；證人甲○○於
      本院審理時證稱：「（問：是否認識庭上被告？）認識；
      （問：有無跟他買過毒品？）沒有；（問：跟何人購買毒
      品？）不認識的人；（問：在警詢筆錄時供稱向戊○○買
      毒品，是否實在？）不實在；（問：為何要做不實在的供
      述？）因為當時我毒癮發作，警察拿口卡給我指認時上面
      只有一張相片；（問：當時你在警詢筆錄的供述是警察叫
      你這樣說的，還是你主動供出的？）是警察叫我說的，他
      說這是戊○○的照片，叫我要指認他；（問：你在檢察官
      偵查筆錄所言，是否實在？）檢察官叫我說跟在警局一樣
      的筆錄；（問：你在偵查時，記得警詢時說過些什麼，在
      偵查時即說同樣的話？）是的。」等語（見本院卷第一四
      八至一五二頁）；證人丁○○於本院審理證稱：「（問：
      有無向他買過毒品？）沒有；（問：毒品來源？）我不知
      道他的名字；（問：他有無外號？）沒有，我都是請人買
      的；（問：請何人購買？）我請戊○○買的；（問：你每
      次都請戊○○幫你買？）是的；（問：你都將錢交給戊○○？）是的；（問：然後戊○○再將毒品拿給你？）是的
      ；（問：次數是否如你在偵查筆錄中所言？）是的；（問
      ：你拿錢到戊○○家，戊○○將毒品交給你，然後你再回
      家，是否如此？）不是。是我到戊○○家，我們一起去購
      買毒品，然後在戊○○家一起吸毒；（問：除了戊○○帶
      同你去購買毒品以外，有無你到他家，他將毒品交給你的
      情形？）沒有；（問：剛剛證稱在被告家中路邊向他拿毒
      品，那次是委託被告買毒品還是向他購買毒品？）是委託
      他買毒品」等語。綜觀證人丙○○、甲○○、丁○○於偵
      查及本院審理時之陳述情節，前後證詞顯然不符，已非無
      瑕疵可指，則證人丙○○、甲○○、丁○○於偵查中關於
      有無向被告購買毒品之供述證據，難謂無合理之懷疑存在
      。
（四）又依證人丙○○、甲○○、丁○○前於偵查之證述，渠等
      向被告購買第一級毒品海洛因及第二級毒品安非他命施用
      一事，倘為真實，則渠等與被告即分別成立施用毒品及販
      賣毒品罪名，在實體法上具有對向犯罪之必要共犯關係，
      且證人丙○○、甲○○、丁○○就渠等施用毒品之犯罪，
      依毒品危害防制條例第十七條之規定，得請求減輕其刑，
      為擔保渠等供述之真實性，揆諸前揭判決意旨，自須有可
      以令人確信渠等所供被告之犯罪事實為真實之補強證據，
      始能採為論斷被告犯罪之依據，然本件公訴人所舉被告販
      毒之罪證除證人丙○○、甲○○、丁○○於偵查中之瑕疵
      證述外，並未舉出其他相關補強事證佐憑，而本院依職權
      所調閱證人丙○○、甲○○、丁○○施用毒品案件之案卷
      ，雖有證人丙○○、甲○○、丁○○為警採集尿液送驗結
      果確有毒品反應之檢驗報告，惟該尿液檢驗報告充其量僅
      能證明渠等確有施用毒品之情，與被告所涉販賣第一級毒
      品海洛因及第二級毒品安非他命之罪嫌無涉，亦不得藉以
      補強及擔保渠等所陳述向被告購買毒品等情為真實，自不
      得資為被告販賣毒品之補強證據。
（五）復按刑事訴訟實務上對人之指認，乃由被害人或目擊證人
      指出實行犯罪行為之人，性質上屬供述證據。指認之正確
      性常受指認人本身觀察力、記憶力及真誠程度等因素所影
      響，考諸刑事訴訟法第一百五十九條之一至第一百五十九
      條之三規定被告以外之人所為審判外之陳述，須有可信之
      情況，始得作為證據之趣旨，是如何由指認人為適當正確
      之指認，應視個案之具體情況定之。案發後之初次指認，
      無論係於司法警察（官）調查或檢察官偵查中所為，對案
      件偵查之方向甚或審判心證之形成，常有重大之影響，自
      當力求慎重無訛，故除被告或犯罪嫌疑人係社會（地區）
      知名人士、與指認人熟識之人、現行犯、準現行犯或具顯
      著特徵、曾與指認人長期且近距接觸或其他無誤認之虞者
      ，得單獨供指認外，皆應依訴訟制度健全國家之例，以「
      真人列隊指認」方式為之，不宜由單獨一人，或僅提供單
      一照片或陳舊相片，以供指認，更不得予以任何暗示、誘
      導，否則其踐行之指認程序即非適法，難認已具備傳聞法
      則例外之可信性要件（最高法院九十五年度台上字第三九
      五四號判決意旨參照）。查證人丙○○、甲○○、丁○○
      固均於警詢時，依警所提出之口卡照片，而指認被告即為
      販賣毒品之人，惟查，員警提供予證人丙○○指認之口卡
      照片，雖有編號一至六之七張相片，有犯罪嫌疑人紀錄表
      一紙可參（見警卷第十九頁），然除被告所屬之編號五之
      口卡照片，為正面及側面之二張相片外，其餘五張相片均
      係單一正面相片，則員警所提供之上開指認照片，何以獨
      獨編號五之相片異於其他五張相片，已難認無暗示、誘導
      之虞；又依證人丙○○於犯罪嫌疑人紀錄表詢問事項二、
      所述被告之特徵為：「平頭、約一百六十六公分左右、瘦
      小」，然依員警所提出上開編號一至六供指認之相片以觀
      ，編號一相片之供指認人身高面約一百八十公分、編號二
      相片之供指認人身高面約一百七十餘公分、編號三相片之
      供指認人身高面約一百八十公分、編號四相片之供指認人
      身高面約一百九十公分、編號五、六相片之供指認人身高
      約一百六十餘公分，顯然僅有編號五、六相片之供指認人
      身高，符合證人丙○○之指證，惟被告所屬編號五之二張
      相片又有前述之特殊於其他五張相片之相異處，則證人丙○○於警詢時，就被告之口卡相片所為有瑕疵之指認，遽
      難採為不利於被告之證據；再者，員警於證人甲○○、丁○○指認販毒之人時，除亦提供前述相同編號一至六所示
      之七張相片，供證人甲○○、丁○○為瑕疵指認外（見警
      卷第二二、二六頁），另在指認前，又單獨提供經放大之
      被告正面及側面二張相片，以供指認（見警卷第二一、二
      四頁），則證人甲○○、丁○○於指認過程，難謂無受有
      暗示、誘導之疑，準此，證人丙○○、甲○○、丁○○於
      警詢時，固依員警提出之口卡照片，指認被告即為販賣毒
      品之人，然揆諸前揭判決意旨，證人丙○○、甲○○、丁○○之指認程序並非適法，即難認已具備傳聞法則例外之
      可信性要件，不得採為被告犯罪之證據佐憑，併此敘明。
五、綜上所述，本件公訴人所舉被告販賣第一級毒品海洛因及第
    二級毒品安非他命犯行之證據，本院認顯尚未達於通常一般
    之人均不致有所懷疑，而得確實證明公訴人所指犯罪事實之
    程度，依嚴格證據之法則，尚不得遽以為不利於被告之認定
    ；此外，本院復查無其他積極之證據，可認被告確有公訴人
    所指販賣第一級毒品海洛因及第二級毒品安非他命之犯行，
    揆諸首揭說明，既不能證明被告犯罪，自應為無罪判決之諭
    知。
據上論斷，應依刑事訴訟法第三百零一條第一項，判決如主文。
本案經檢察官乙○○到庭執行職務。
中　　華　　民　　國　　96　　年　　3 　　月　　21　　日
　　　　　　　　刑事第三庭  審判長法　官  鄧希賢
                                  法　官  包梅真
                                  法　官  張銘晃
以上正本證明與原本無異。
如不服本判決應於送達後10日內向本院提出上訴狀。
                                  書記官  林憶梅
中　　華　　民　　國　　96　　年　　3 　　月　　23　　日
